【裁判字號】    90,上易,403
【裁判日期】    900328
【裁判案由】    妨害名譽
【裁判全文】
臺灣高等法院臺中分院刑事判決                      九十年度上易字第四三號
    上  訴  人
    即  自訴人  甲○○
    被      告  乙○○
右上訴人因被告妨害名譽案件，不服臺灣台中地方法院八十九年度自字第八一０號中
華民國九十年一月九日第一審判決，提起上訴，本院判決如左：
      主  文
上訴駁回。
      理  由
一、本案經本院審理結果，認第一審判決認事用法並無不當，應予維持，並引第一審
    判決書記載之證據及理由。（如附件）
二、自訴人甲○○上訴意旨略以：(1)自訴人雖有欠債於人，但並非沒有處理。(2)自訴
    人並未如被告所散佈將於八十九年八月一日之後，有任何離職情事，被告以預言
    方式不實誤導民眾。(3)原判決就自訴人服務里民事蹟未予審酌云云。
三、本院查：
  (一)依司法院大法官釋字第五０九號解釋認：言論自由為人民之基本權利，憲法第十
    一條有明文保障，國家應給予最大限度之維護，俾其實現自我、溝通意見、追求
    真理及監督各種政治或社會活動之功能得以發揮。惟為兼顧對個人名譽、隱私及
    公共利益之保護，法律尚非不得對言論自由依其傳播方式為合理之限制。刑法第
    三百十條第一項及第二項誹謗罪即係保護個人法益而設，為防止妨礙他人之自由
    權利所必要，符合憲法第二十三條規定之意旨。至刑法同條第三項前段以對誹謗
    之事，能證明其為真實者不罰，係針對言論內容與事實相符者之保障，並藉以限
    定刑罰權之範圍，非謂指摘或傳述誹謗事項之行為人，必須自行證明其言論內容
    確屬真實，始能免於刑責。惟行為人雖不能證明言論內容為真實，但依其所提證
    據資料，認為行為人有相當理由確信其為真實者，即不能以誹謗罪之刑責相繩，
    亦不得以此項規定而免除檢察官或自訴人於訴訟程序中，依法應負行為人故意毀
    損他人名譽之舉證責任，或法院發現其為真實之義務。就此而言，刑法第三百十
    條第三項與憲法保障言論自由之旨趣並無牴觸等語。
  (二)按在學理上所謂「言論」尚可大分為「事實」陳述及「意見」表達二種。事實陳
    述有所謂真實與否的問題；意見表達或對於事物之「評論」，因為個人主觀評價
    的表現，即無所謂真實與否之問題。再按刑法第三百十條第一項規定：「意圖散
    布於眾，而指摘或傳述足以毀損他人名譽之事者，為誹謗罪」，由該條文義觀之
    ，對於具體「事實」之指摘或傳述，足以毀損他人名譽者，方為刑法所制裁的誹
    謗言論，且同條第三項前段規定：「對於所誹謗之事，能證明其為真實者，不罰
    」，而所謂可以證明為真實者，只有「事實」方有可能，此亦足以證明我刑法誹
    謗罪僅規範事實陳述，而不包括意見表達。至公職人員選舉罷免法第九十二條規
    定：「意圖使候選人當選或不當選，以文字、圖畫、錄音、演講或他法，散布謠
    言或傳播不實之事，足以生損害於公眾或他人者」，既已明白指出所規範之言論
    係事實陳述，而不及於意見表達。至於針對特定事項，依個人價值判斷而提出主
    觀的意見或評論，縱其批評內容足令被批評者感到不快或影響其名譽，即仍不構
    成誹謗罪。而刑法第三百十一條第三款雖有「以善意發表言論對可受公評之事，
    而為適當之『評論』者，不罰」之規定，然該條並非誹謗罪構成要件的規定；且
    該條立法理由謂：「保護名譽，應有相當之限制，否則箝束言論，足為社會之害
    ，故以善意發表言論，而有本條所列之情形者，不問事之真偽，概不處罰」，既
    然稱「不問事之真偽」，即認該條所規範的言論仍有「真偽」之分，自係指事實
    陳述而言，而非評論，故憑此尚難認定意見表達或評論係我國刑法誹謗罪所要處
    罰的言論。此種結論亦與我憲法第十一條保障言論自由之意旨相符。美國聯邦最
    高法院包爾 (ＰＯＷＥＬＬ)大法官亦曾經在該院判決中說過：「在言論自由之
    下，並無所謂的虛偽或不實的意見。任何一個意見不論其是多麼的惡毒，我們並
    不依賴法官或陪審團的良心來匡正它，而是藉由其他的意見與該意見的競爭來匡
    正它」等語，亦即賦予「意見表達」絕對的憲法保障。
  (三)復按刑法誹謗罪係以意圖散布於眾，而指摘或傳述足以毀損他人名譽之事，為其
    成立要件。依據前述說明，行為人所指摘或傳述之事，必須是具有足以損害被指
    述人名譽之具體事件內容，始有誹謗行為可言。至於行為人所指摘或傳述之事是
    否「足以毀損他人名譽」，應就被指述人之個人條件以及指摘或傳述內容，以一
    般人之社會通念為客觀之判斷。如行為人所指摘或傳述之具體事實，足以使被指
    述人受到社會一般人負面的評價判斷，則可認為足以損害被指述人之名譽。又行
    為人只要對於足以損害他人名譽之事有所認識，且知悉就其所認識之事加以指摘
    或傳述，足以毀損他人的名譽，而指摘或傳述此事，即具有誹謗故意。雖然我國
    誹謗罪的構成要件並未就行為人是否認識其指摘或傳述之事是否為真實加以規定
    ，然刑法第三百十條第三項規定：「對於所誹謗之事，能證明其為真實者，不罰
    。但涉及私德而與公共利益無關者，不在此限」，此一阻卻構成要件事由所要求
    的主觀要件，即是對「所指摘或傳述之事為真實」的認識。因此，在非涉及私德
    而與公共利益有關的情形下，行為人之故意應包括對「其所指摘或傳述之事為不
    實」的認識，如果行為人主觀上非明知其所指摘或傳述之事為不實，即具備該阻
    卻構成要件事由的主觀要件，而欠缺構成要件故意，而不成立誹謗罪。此與美國
    於憲法上所發展出的「真正惡意原則」（act al malice，亦有稱「實質惡意原
    則」）大致相當。所謂「真正惡意原則」係指當不實內容言論侵害到公務員或公
    眾人物名譽時，如果該名譽受到侵害的公務員或公眾人物能夠證明發表言論者具
    有「真正惡意」，亦即發表言論者於發表言論時明知所言非真實或過於輕率疏忽
    而未探究所言是否為真實，則此種不實內容之言論才要受法律制裁。
  (四)又在民主政治公民社會中，公民利用各種文宣為其理念進行宣傳，並就其所涉公
    共事務為辯論，期使公民對公職人員有充分之認識，是對於各公職人員有關文宣
    中就與公益有關之事項，或甚至人格特質的描述等，自應嚴格認定報導人是否確
    有誹謗或侮辱之惡意，不應以過於寬鬆的標準檢驗，以免公民對關於公共事務或
    其過去曾參與事務之之批評動輒得咎，因此若無積極證據足證行為人確係出於侮
    辱之故意或未必故意以進行公然傳播或散布，即應推定其係以善意為之。故行為
    人所製作之文宣內容或公開發表之意見，縱嫌聳動或誇張，然其目的不外係在引
    起其他公民之注意，增加公民對公職人員服務公職作為之瞭解，並可提供公民更
    多且深入的資訊。對於所謂出於「善意」，所以採取極嚴格之認定標準，係在避
    免如公民畏懼有侵害公職人員名譽之虞時，勢必會在對於公職人員行為或能力之
    討論上，加上一層無形之桎梏，而無法暢所欲言，亦影響選民對公職人員的討論
    活力，也難以提供更多民眾想關心及參與的資訊，甚且亦難有效發揮監督公務員
    或公眾人物之功能。須再次強調者，言論自由及個人名譽雖均為憲法所保障之基
    本權利，惟二者之保護產生衝突時（所謂基本權之衝突），基於比例原則及利益
    衡量，個人之名譽，在相當情形下，必須對憲法所保障之言論自由讓步，尤其身
    為「公眾人物」，既掌握較多之社會資源，亦比較能夠為自己的名譽有所澄清，
    自須忍受較為嚴苛之監督，此乃有志公職者，所付出之代價及應該建立的基本認
    識。
  (五)本件依自訴人所自承，既確有於擔任里長任內，即八十九年農曆過年（八十九年
    二月五日）將近之時，在積欠多人債務未償，未通知債權人，亦未告訴該里總幹
    事其在台北詳細住址之情況下，離開台中縣大甲鎮中山里住處，直至八十九年四
    月始因被告對外宣稱自訴人侵占福山宮三百萬元云云後，始返回台中縣大甲鎮中
    山里住處之事實。而被告復係在查證上情屬實後，因自訴人於擔任台中縣大甲鎮
    中山里里長任內，未留在里內為里民服務，且在積欠多人債務未清償之情況下，
    與妻子先後離開台中縣大甲鎮中山里住處，致使債權人追索無著，而於罷免自訴
    人里長職務之投票期日前，散發上開印有前揭指謫內容之傳單，當屬就可受公評
    之事，所為善意之言論。從而，被告前開指摘，應合於刑法第三百十條第三項前
    段及第三百十一條第三款所列之免責要件，故其行為應屬不罰。
四、原審以上揭理由，而依刑事訴訟法第三百零一條第一項規定，諭知無罪之判決，
    經核認事用法，並無不合，自訴人上訴意旨認應就被告予以論罪科刑，而指摘原
    判決不當，經查為無理由，應予駁回。
五、至自訴人於里長任內之政績如何，與被告是否成立本件犯罪無關，非本院審酌事
    項，附此敘明。
六、據上論斷，應依刑事訴訟法第三百七十三條、第三百六十八條，判決如主文。
中      華      民      國    九十      年      三      月     二十八   日
                              臺灣高等法院臺中分院刑事第四庭
                                    審判長法  官  洪  耀  宗
                                          法  官  江  德  千
                                          法  官  劉  登  俊
右正本證明與原本無異。
不得上訴。
                                          書記官  吳  麗  慧
中      華      民      國    九十    年      三     月    二十九    日
                                                                     Ａ


司法院資訊處製作；財團法人民間司法改革基金會備份。
